【裁判字號】    91,上訴,1043
【裁判日期】    920313
【裁判案由】    違反貪污治罪條例
【裁判全文】
臺灣高等法院臺南分院刑事判決            九十一年度上訴字第一四三號   Ｃ
      上  訴  人  臺灣臺南地方法院檢察署檢察官
      被      告  己  ○  ○
      選任辯護人  趙  宏  哲  律師
      上  訴  人
      即  被  告  甲  ○  ○
      選任辯護人  李  家  鳳
      上  訴  人
      即  被  告  丁  ○  ○
      選任辯護人  莊  貴  美  律師
右上訴人因被告違反貪污治罪條例案件，不服臺灣臺南地方法院八十六年度訴字第一
二九二號中華民國九十一年六月十七日第一審判決（起訴案號：臺灣臺南地方法院檢
察署八十六年度偵字第一八八三號、第五四一六號），提起上訴，本院判決如左：
      主      文
原判決撤銷。
己○○共同對於主管之事務，直接圖利，處有期徒刑貳年，褫奪公權年。緩刑伍年
。
甲○○共同對於主管之事務，直接圖利，處有期徒刑貳年，褫奪公權年。緩刑伍年
。
丁○○共同對於主管之事務，直接圖利，處有期徒刑壹年拾月，褫奪公權年。緩刑
伍年。
      事      實
一、己○○係台南縣山上鄉山上國小（以下簡稱山上國小）校長，綜理主管該校所有
    業務，為依據法令從事公務之人員。民國八十二年間，戊○○得知政府將補助興
    建台南縣各國中小學消防栓設備工程，認有利可圖，乃事先透過管道取得己○○
    同意，將由戊○○以永弘行周文軒之名義為山上國小代為規劃、設計、監造上開
    消防栓設備工程，並於八十二年八月二十日偕丙○○二人再前往拜訪己○○，己○○隨即陪同郭、翁二人前往找山上國小主辦人總務主任乙○○，並於同日即以
    永弘行周文軒之名義為山上國小規劃、設計、監造消防栓設備工程，並簽妥以台
    灣省建築師公會受委託設計房屋之制式委託契約書。嗣山上國小乃就該消防栓設
    備工程辦理公開比價程序，同年九月二十二日並由丙○○負責之統安消防工程有
    限公司以低於底價（九十四萬元）五仟元之九十三萬五千元得標進而自八十二年
    九月二十八日施作該工程。工程完工驗收時，己○○與乙○○（未據檢察官起訴
    ）共同明知當時有效機關營繕工程及購置定製變賣財物稽察條例第二十五條：「
    主辦機關驗收完畢時，應填具結算驗收證明書，並由監視及驗收人員分別署名蓋
    章後，送審計機關備查。」規定，應確實填具結算驗收證明書，卻明知永弘行周
    文軒實際並未到場監工，亦未派人到場，初驗及複驗時，廠商均僅有丙○○一人
    參與會驗，惟為迎合校長己○○之意，違背上開法令，二人基於直接圖私人不法
    利益之犯意聯絡及基偽造公文書之概括犯意聯絡，分由乙○○於八十三年一月五
    日所制作初驗驗收紀錄初驗表、八十三年一月十三日所制作正式驗收紀錄表上之
    「監工人員」、「會驗人員」、八十三年一月二十日所制作之營繕工程結算驗收
    證明書上「結算人員」、「監工人員」「監驗人簽章欄」僅由丙○○持回而實際
    由敦玫纖蓋上「永弘行印」、「周文軒」等印文，表示永弘行、周文軒確實到場
    監工及驗收，而將此等不實事項，記載於上開職務上所掌之公文書上，再呈請己○○簽核，完成驗收手續，而己○○明知上情，卻仍加以批示，完成驗收手續，
    並持上開驗收紀錄向台南縣政府取得補助款，此行為足以生損害於學校工程監工
    、驗收之正確性。並使戊○○因而得以永弘行名義於八十三年一月間領取該工程
    之設計監造費二萬五千三百零八元之不法利益。
二、甲○○係台南縣新化鎮拔國小（以下簡稱拔國小）校長，綜理主管該校所有
    業務，為依據法令從事公務之人員。民國八十二年間，戊○○得知政府將補助興
    建台南縣各國中小學消防栓設備工程，認有利可圖，乃事先透過管道取得甲○○
    同意，將由戊○○以永弘行周文軒之名義為拔國小代為規劃、設計、監造上開
    消防栓設備工程，嗣戊○○並尋得開設十代消防器材有限公司（下稱十代公司）
    之癸○○，雙方談妥由癸○○以十代公司之名義及由戊○○經營之師苑、高頂兩
    家公司共同出面投標上開拔國小之消防栓設備工程。並要求癸○○先行前往
    拔國小拜訪甲○○，甲○○隨即陪同癸○○前往找拔國小主辦人總務主任辛○○勘查建物及地形，並即以永弘行周文軒之名義為拔國小規劃、設計、監造消
    防栓設備工程，及簽妥以台灣省建築師公會受委託設計房屋之制式委託契約書。
    嗣拔國小乃就該消防栓設備工程於同年六月間辦理公開招標程序，歷經二次招
    標，同年六月二十六日，乃由癸○○之十代公司經公開減價手續以五十二萬四千
    五百元得標，進而自八十二年九月二十八日施作該工程。工程完工驗收時，甲○○與辛○○（未據檢察官起訴）共同明知當時有效機關營繕工程及購置定製變賣
    財物稽察條例第二十五條：「主辦機關驗收完畢時，應填具結算驗收證明書，並
    由監視及驗收人員分別署名蓋章後，送審計機關備查。」規定，應確實填具結算
    驗收證明書，卻明知永弘行周文軒實際並未到程監工，亦未派人到場，初驗及複
    驗時，廠商均僅有癸○○一人參與會驗，惟為迎合校長甲○○之意，違背上開法
    令，二人直接圖私人不法利益之犯意聯絡及偽造公文書之概括犯意聯絡，分由辛○○於八十二年九月十日所制作初驗驗收紀錄初驗表、八十二年九月十二日所制
    作正式驗收紀錄表上之「監工人員」、「會驗人員」、八十二年九月十二日所制
    作之營繕工程結算驗收證明書上、「監工人員」「監驗人簽章欄」僅要求癸○○
    持回而實際由敦玫纖蓋上「永弘行印」、「周文軒」等印文，表示永弘行、周文
    軒確實到場監工及驗收，而將此等不實事項，記載於上開職務上所掌之公文書上
    ，再呈請甲○○簽核，完成驗收手續，並持上開驗收紀錄向台南縣政府取得補助
    款，此行為足以生損害於學校工程監工、驗收之正確性。並使戊○○因而得以永
    弘行名義於八十二年九月間領取該工程之設計監造費一萬八千三百五十七元之不
    法利益。
三、丁○○係台南縣新化鎮口碑國小（以下簡稱口碑國小）總務主任，奉校長庚○○
    之命，承辦該校總務業務，為依據法令從事公務之人員。八十二年三月間，因台
    南縣政府補助口碑國小八十萬元，辦理「口碑國小消防設備及相關設施工程」，
    戊○○乃偕同丙○○前往拜會庚○○及丁○○，並於同日即以永弘行周文軒之名
    義為口碑國小規劃、設計、監造上開消防栓設備及相關設施工程。嗣口碑國小乃
    就該消防栓設備工程辦理公開招標程序，同年七月三日由戊○○出面而由以丙○○借牌、負責人為癸○○之十代消防器材有限公司（下稱十代公司）以低於底價
    （七十六萬四千萬元）二仟元之七十六萬二千元得標，進而由丙○○自八十二年
    七月十九日進場施作該工程。工程完工驗收時，丁○○與庚○○（未據檢察官起
    訴）共同明知當時有效機關營繕工程及購置定製變賣財物稽察條例第二十五條：
    「主辦機關驗收完畢時，應填具結算驗收證明書，並由監視及驗收人員分別署名
    蓋章後，送審計機關備查。」規定，應確實填具結算驗收證明書，卻明知永弘行
    周文軒實際並未到程監工，亦未派人到場，初驗及複驗時，廠商均僅有丙○○一
    人參與會驗，惟竟違背上開法令，直接圖私人不法利益之犯意聯絡並基於偽造公
    文書之概括犯意聯絡，而分由丁○○於八十二年九月十日所制作初驗驗收紀錄表
    、八十二年九月二十日所制作正式驗收紀錄表上之「監工人員」、「會驗人員」
    、八十二年九月二十日所制作之營繕工程結算驗收證明書上「結算人員」、「監
    工人員」「監驗人簽章欄」僅要求丙○○持回而實際由戊○○蓋上「永弘行印」
    、「周文軒」等印文，表示永弘行、周文軒確實到場監工及驗收，而將此等不實
    事項，記載於上開職務上所掌之公文書上，再呈請庚○○簽核，完成驗收手續，
    並持此驗收紀錄向台南縣政府取得補助款，此行為足以生損害於學校工程監工、
    驗收之正確性。並使戊○○因而得以永弘行名義於八十二年九月間領取該工程之
    設計監造費二萬七千四百三十二元之不法利益。
四、案經法務部調查局台南縣調查站移送臺灣臺南地方法院檢察署檢察官偵查起訴。
      理      由
壹、己○○部分：
  一、就右開事實欄第一項所載事實，被告己○○辯稱：當時我年歲已大又身罹疾病
      ，故調查站調查時所言並不實；八十二年八月二十日我沒有看過戊○○及丙○○，監工與驗收時周文軒本人沒有到場，但有派一位永弘行的人來監工驗收云
      云。
  二、經查：
    (1)事實欄第一項所載事實，已據被告己○○於調查局台南縣調查站八十六年一月
      三十日調查時，坦白承認：「（問：該工程完工後，永弘行有無派人驗收？）
      沒有，參與驗收人員只有我及總務主任乙○○及承包商丙○○。」等語（見一
      八八三號偵查卷第九十四頁）。另據山上國小總務主任乙○○於同日調查局人
      員調查時供稱：「永弘行於本工程進行期間，實際上並未派員至本校負責監工
      ，但永弘行為符合法定程序，虛報『周文軒』代表該公司為本工程之監工。」
      、「係由我們於當日完成驗收工作並作成紀錄後，我再要求丙○○回去補蓋『
      周文軒』之印章，以合乎法令之規定及程序，俾利『永弘行』日後可以順利領
      取本工程之設計監理費。」、「『永弘行』並未派員至現場監工，我於八十三
      年一月五日、及八十三年一月十三日初驗及正式驗收時已知道，約於八十三年
      一月十九日丙○○持『永弘行』及『統安消防工程有限公司』之統一發票要請
      領本工程之設計監理費，及工程款，我乃於八十三年一月二十日製作該二項款
      項之憑證，讓『永弘行』及『統安消防工程有限公司』日後可以順利領到本工
      程之設計監理費及工程款。」等語（見同上卷第九十六、九十七頁）相符。
    (2)又戊○○事先透過管道取得己○○同意，將由戊○○以永弘行周文軒之名義為
      山上國小代為規劃、設計、監造上開消防栓設備工程，並於八十二年八月二十
      日偕丙○○二人再前往拜訪己○○，己○○隨即陪同郭、翁二人前往找山上國
      小主辦人總務主任乙○○，且於同日決定以永弘行周文軒之名義為山上國小規
      劃、設計、監造消防栓設備工程，及簽妥以台灣省建築師公會受委託設計房屋
      之制式委託契約書等情，已據證人丙○○於八十六年二月十三日調查站調查時
      供稱：「八十二年六月間，我在亞士消防工程公司新營分公司擔任經理，戊○○主動找我，同時向我表示，台南縣內國中小學有多所學校之消防工程準備招
      標、施工她已事先與國中、小學相關人員協調好，她希望用亞士消防公司配合
      他招標並得標施作，並以我們消防公司的名義得標，同時他要求取得總工程款
      百分之三十回扣，及委託設計監造費，先後：：以統安消防公司承攬太康、西
      勢、山上等國小之消防工程。」、「山上、西勢國小，戊○○事先已與學校協
      調好，並取得以永弘行名義取得規劃、設計、監造權後，再帶我去認識山上國
      小校長（身材矮小、年約六十餘歲）。」等語在卷（見同上卷第一一九至一二
      一頁）。再丙○○並不認識永弘行之周文軒，山上國小之消防工程施工期間，
      周文軒並未實際到校監工，八十三年一月五日制作之初驗驗收紀錄初驗表、八
      十三年一月十三日制作之正式驗收紀錄表上之「監工人員」、「會驗人員」、
      八十三年一月二十日制作之營繕工程結算驗收證明書上「結算人員」、「監工
      人員」「監驗人簽章欄」上所蓋「永弘行印」、「周文軒」等印文，均係事後
      補蓋，亦據證人丙○○於上開調查站調查時坦白陳稱：我並不認識周文軒，山
      上國小之消防工程，永弘行並未實際由永弘行參與、驗收，上開驗收紀錄等均
      非由周文軒所蓋等語在卷（見同上卷第一二二頁），核與乙○○之調查站筆錄
      大致相符，故其二人上開所證應與實情相符，從而永弘行周文軒確實未到場監
      工及驗收，應可認定。
    (3)又觀諸上開被告己○○、證人乙○○、丙○○等三人於調查站中供述之內容，
      其中就永弘行周文軒並未實際到場監工、驗收，事後完工之驗收表上之印文亦
      非周文軒所蓋之事實，三人所言並無二致，足證被告己○○所辯，為飾卸刑責
      之詞，而證人乙○○於本院調查時改稱：監工、驗收時有一個叫「阿三哥」（
      意指王惠三，已死亡）的人來云云，顯在附合被告之辯解，均不足採信。又被
      告己○○雖於原審八十九年七月二十四日開庭審理時舉證人林義豐到庭證稱：
      周文軒確實於初驗及正式驗收時到場驗收云云。惟查被告己○○就如此重要證
      人，於檢察官偵查及原審八十九年七月二十四日前歷次開庭審理，均未見被告
      己○○提出，該證人林義豐於事發後七年竟仍能清楚記憶當時驗收之人員有那
      些人參與，其憑信性自大有可疑。反觀諸而被告己○○與乙○○、丙○○等三
      人於八十六年於調查、偵查中，均供稱周文軒並未實際監工、驗收，就人證記
      憶之清晰而言，自以己○○、乙○○、丙○○三人所供較為可採，故證人林義
      豐之證言，無從為被告有利之認定。
    (4)另查戊○○與被告己○○如未事先透過某種管道取得默契，山上國小消防工程
      之委由永弘行周文軒設計監造，則如何可能於八十二年八月二十日，戊○○偕
      丙○○二人前往拜訪己○○時，己○○隨即陪同郭、翁二人前往找山上國小主
      辦人總務主任乙○○，並於同日即以永弘行周文軒之名義為山上國小規劃、設
      計、監造消防栓設備工程，及簽妥以台灣省建築師公會受委託設計房屋之制式
      委託契約書？復於消防工程進行中，就永弘行並未派人監工，驗收時參與，更
      進而允許將驗收紀錄交由原應受監督之丙○○持回蓋周文軒印章，此就被告身
      為一校之長，竟如此怠疏職守，實無從想像，故被告己○○事先已同意將山上
      國小消防工程之委由以永弘行周文軒設計監造，應可認定。
    (5)按機關營繕工程及購置定製變賣財物稽察條例第二十五條明文規定：「主辦機
      關驗收完畢時，應填具結算驗收證明書，並由監視及驗收人員分別署名蓋章後
      ，送審計機關備查。」，故被告己○○於消防工程完工後即應確實填具工程驗
      收紀錄、營繕工程結算驗收證明書、結算明細表三頁、台灣省各機關竣工報告
      等結算驗收證明書，一併送審計機關備查，惟被告己○○明知上開法令規定，
      及其校內之消防工程，並未由永弘行之周文軒實際到場監工、驗收，惟仍於總
      務主任乙○○填製不實工程驗收紀錄、營繕工程結算驗收證明書、結算明細表
      三頁、台灣省各機關竣工報告等結算驗收證明書後，加以批示核准，完成驗收
      手續，且持以之呈報台南縣政府審核取得補助款，此行為自足以生損害於學校
      工程監工、驗收之正確性，又因此使戊○○於八十三年一月間得以具領該工程
      之設計監造費二萬五千三百零八元之不法利益。
    (6)此外，復有山上國小支付消防栓工程設計監理費收支憑證（金額二萬五仟三百
      零八元，附永弘行統一發票一紙）、台灣省各機關工程驗收紀錄二頁、營繕工
      程結算驗收證明書一頁、台灣省各機關營繕工程結算明細表三頁、台灣省各機
      關竣工報告、委託契約書（附於山上國小消防栓設備工程卷內－外放）等在卷
      可稽。綜上所述，足見被告己○○所辯各節均係事後畏罪飾詞，而證人乙○○
      於本院調查改稱：驗收時有一個叫「阿三」的人來云云，顯係附合被告之辯解
      ，均不足採。事證已臻明確，被告己○○之犯行，應可認定。
貳、甲○○部分：
  一、就事實欄第二項所載事實，上訴人即被告甲○○辯稱：癸○○沒有來拜訪我，
      我不認識戊○○，我是與來的人簽約，他是永弘行的人，後來經過幾次庭，才
      知道他叫王惠三（已死亡），是他來與我接洽，然後交給總務，我是先口頭問
      他是否有設計能力，他說有，我們等到設計要發包經縣政府核定以後，總務才
      與他簽委託設計書，我是先口頭與他約定的，癸○○得標但沒有施工，實際設
      計是永弘行派來的王惠三，他借牌給人家，我不知道，也沒有授權或要求辛○○於初驗驗收紀錄初驗表、正式驗收紀錄表上之「監工人員」、「會驗人員」
      、之營繕工程結算驗收證明書上，要求癸○○持回而由戊○○蓋上「永弘行印
      」、「周文軒」等印文之情事，這是辛○○自己的責任，誰來領設計監造費，
      我不知道云云。
  二、經查：
    (1)事實欄第二項所載事實，係戊○○事先透過管道取得甲○○同意，將由戊○○
      以永弘行周文軒之名義為拔國小代為規劃、設計、監造上開消防栓設備工程
      ，嗣要求癸○○先行前往拔國小拜訪甲○○，甲○○隨即陪同癸○○前往找
      拔國小主辦人總務主任辛○○勘查建物及地形，並即以永弘行周文軒之名義
      為拔國小規劃、設計、監造消防栓設備工程，且簽妥以台灣省建築師公會受
      委託設計房屋之制式委託契約書等情，已據證人癸○○及拔國小總務主任辛○○二人於調查站調查時供述明確（見一八八三號偵查卷第一二四至一三二頁
      ），並互核一致，應堪認與事實相符。
    (2)被告甲○○就何以知悉永弘行，先於調查站調查時供稱：係曾辦理相關工程之
      山上國小總務主任乙○○於八十一年九月所告知永弘行之電話號碼，經我電話
      聯繫後，永弘行之周文軒於翌日即到學校，並與周文軒於八十一年十月三日簽
      訂委託契約書等語（見同上卷第一三三頁背面、第一三四頁）。惟嗣於檢察官
      訊問時則改稱係自行於乙○○辦公桌上看到周文軒的目錄，始再與周文軒聯絡
      等語，其辯解已前後不一。再乙○○係於八十二年八月間由山上國小校長己○○陪同戊○○及丙○○來訪，始知有消防工程乙事，伊不識周文軒等情，已據
      乙○○於調查站及檢察官偵查中證述甚詳，何以約於一年前被告甲○○即自另
      一山上國小總務主任乙○○處得知周文軒之電話，實難想像。況且同案被告詹
      長衛於八十六年一月三十一日上午經檢察官訊問後返家，被告甲○○以詹長衛
      之呼叫器聯絡，並向詹長衛詢問訊問重點，被告甲○○於電話中亦向詹長衛坦
      承其學校工程「也是郭老師來的」等語，此有譯文表在卷供參（見調查站偵查
      卷第六十六頁），足見被告甲○○所辯應係卸責之詞，不足採信。戊○○事先
      透過管道取得甲○○同意，將由戊○○以永弘行周文軒之名義為拔國小代為
      規劃、設計、監造上開消防栓設備工程等事實，應可認定。至本院調查時，證
      人辛○○時改稱：驗收部分有一個比較高比較白的人來，設計部分是一位比較
  矮年紀比較大的人做的，當時在那邊做的工人介紹說是王先生來監工，我們沒
      有圖利他人，癸○○我不認識云云，及證人癸○○改稱：拔國小消防栓設備
      工程，在工程還沒有發包之前，我與戊○○有接洽過，去勘查現場回來與戊○○談這件事，借牌給戊○○後，我就沒有參與，她如何處理，我就不知道了云
      云，顯係事後故為附合被告甲○○之說詞，均非可採。另證人唐昭榮、壬○○
      於本院調查時證稱：我有參與拔國小消防栓設備工程驗收，對永弘行周文軒
      沒有印象，永弘行的人有無到場，我沒有印象，我的部分是驗收完當場蓋章，
      至於別人是否當場蓋好，我沒有注意，也不清楚，平時工程進行時有人來，是
      否周文軒我不能確定，驗收時外面有兩個男的，到底什麼名字我也不曉得等語
      ，彼等證詞語意不明確，顯不足作為被告有利之認定。
    (3)又上開拔國小之消防設備工程，係由癸○○設計、施工，工程施作期間及完
      工驗收時，亦僅有癸○○到場，永弘行周文軒並未到場，亦未派人到場等情，
      已據證人癸○○於調查站調查時證實在卷（見一八八三號卷第一二四至一二六
      頁），其中正式驗收時，永弘行並無一人到場等情，復據被告甲○○自承在卷
      （見同上卷第一三六頁）。而按機關營繕工程及購置定製變賣財物稽察條例第
      二十五條明文規定：「主辦機關驗收完畢時，應填具結算驗收證明書，並由監
      視及驗收人員分別署名蓋章後，送審計機關備查。」，故被告甲○○應明知於
      消防工程完工後，即應確實填具工程驗收紀錄、營繕工程結算驗收證明書、結
      算明細表三頁、台灣省各機關竣工報告等結算驗收證明書，並送審計機關備查
      。從而被告甲○○明知永弘行並未派人到場監工、驗收時亦未到場，卻於辛○○於職務上製作之初驗驗收紀錄初驗表、正式驗收紀錄表上之「監工人員」、
      「會驗人員」、之營繕工程結算驗收證明書上，要求癸○○持回而由戊○○蓋
      上「永弘行印」、「周文軒」等印文表示永弘行周文軒曾到場監工、驗收，而
      將此等不實事項，記載於上開職務上所掌之公文書上，呈請簽核時，再加以批
      示准予驗收，完成驗收手續，並持之呈報台南縣政府審核取得補助款，此行為
      自足以生損害於學校工程監工、驗收之正確性，並使戊○○因而得以永弘行名
      義於八十二年九月間領取該工程之設計監造費一萬八千三百五十七元之不法利
      益。
    (4)此外，復有拔國小支付消防栓工程設計監理費收支憑證（金額一萬八千三百
      五十七元，附永弘行收據一紙）、台灣省各機關工程驗收紀錄二頁、營繕工程
      結算驗收證明書一頁、台灣省各機關營繕工程結算明細表三頁、台灣省各機關
      竣工報告、委託契約書（附於拔國小消防栓設備工程卷內－外放）等在卷可
      稽。綜上所述，足見被告甲○○所辯各節均係事後飾詞，不足採信。事證已臻
      明確，被告甲○○之犯行，應可認定。
、丁○○部分：
  一、就事實欄第三項所載事實，上訴人即被告丁○○辯稱：我不認識戊○○及癸○○，戊○○沒有到過口埤國小，她借牌投標事我不知情，我在調查站是說驗收
      時永弘行有派人來云云。
  二、經查：
    (1)口碑國小之消防栓設備及相關設施工程施工期間，永弘行周文軒實際並未到場
      監工，亦未派人到場，初驗及複驗時，廠商均僅有丙○○一人參與會驗，而被
      告丁○○明知上開情事，於八十二年九月十日制作初驗驗收紀錄表、八十二年
      九月二十日制作正式驗收紀錄表上之「監工人員」、「會驗人員」、制作八十
      二年九月二十日之營繕工程結算驗收證明書上「結算人員」、「監工人員」「
      監驗人簽章欄」上，卻仍交由丙○○持回蓋上「永弘行印」、「周文軒」印文
      等情，已據被告丁○○於台南縣調查站調查時供承：「本工程進行期間以及完
      工驗收，僅有實際承包商丙○○及另位參與施工之工人在場外，從頭至尾未見
      有『永弘行』有派員參與監工及會同驗收。」、「工程進行期間從未見過『周
      文軒』、驗收時亦未見過他有至現場，我根本不認識周文軒。」、「（提示『
      工程結算明細表』『驗收（初驗、正式驗收）紀錄』及『結算驗收證明書』，
      問：既然周文軒從頭到尾未到場，為何有周文軒之蓋章？）該些資料均係由丙○○蓋章後拿來給我的。」等語，及口碑國小校長庚○○於調查站調查時供稱
      ：「開工及竣工報告係由丙○○蓋妥相關資料（含永弘行周文軒印鑑）後提供
      。初驗時實際上只有丙○○到場，：：」等語在卷（見調查站偵查卷第四頁、
      第二十八頁背面）。
    (2)丙○○實際上亦不認識永弘行之周文軒，口碑國小之消防工程施工期間，周文
      軒並未實際到校監工，被告丁○○制作之初驗驗收紀錄初驗表、正式驗收紀錄
      表上之「監工人員」、「會驗人員」、營繕工程結算驗收證明書上「結算人員
      」、「監工人員」「監驗人簽章欄」上所蓋「永弘行印」、「周文軒」等印文
      ，均係事後補蓋，亦據證人丙○○於上開調查站調查時坦承：我並不認識周文
      軒，口碑國小之消防工程永弘行並未實際由永弘行參與、驗收，上開驗收紀錄
      等均非由周文軒所蓋等語在卷（見一八八三號偵查卷第一二二頁），核與被告
      丁○○在上開調查站調查時之供述大致相符，故其二人上開所供應與實情相符
      ，可以採信。而被告丁○○於本院所為辯解，顯係事後畏罪卸責之詞，不足採
      信。另證人庚○○於本院調查時改稱：我是照法令來監工，從一開始永弘行有
      派一個人來，驗收時確實都有人在等語，核與其在調查站調查所供不符，且與
      被告丁○○及證人丙○○在調站調查時之供述迥異，是證人庚○○在本院調查
      時所為供述，顯係迴護被告之詞，亦非可採。
    (3)按機關營繕工程及購置定製變賣財物稽察條例第二十五條明文規定：「主辦機
      關驗收完畢時，應填具結算驗收證明書，並由監視及驗收人員分別署名蓋章後
      ，送審計機關備查。」，故被告丁○○明知於消防工程完工後即應確實填具工
      程驗收紀錄、營繕工程結算驗收證明書、結算明細表三頁、台灣省各機關竣工
      報告等結算驗收證明書，並送審計機關備查，惟被告丁○○明知上開法令規定
      ，及其校內之消防工程，並未由永弘行之周文軒實際到場監工、驗收，惟仍不
      實填具工程驗收紀錄、營繕工程結算驗收證明書、結算明細表三頁、台灣省各
      機關竣工報告等結算驗收證明書等職務上所掌之公文書後，送交知情之庚○○
      加以批示核准，且以之呈報台南縣政府審核取得補助款，此行為自足以生損害
      於學校工程監工、驗收之正確性，並使戊○○於八十二年九月間得以具領該工
      程之設計監造費二萬七千四百三十二元之不法利益。
    (4)此外，復有口碑國小支付消防栓工程設計監理費收支憑證（金額二萬七五千四
      百三十二元，附永弘行收據一紙）、台灣省各機關工程驗收紀錄二頁（初驗及
      正式驗收）、營繕工程結算驗收證明書一頁、台灣省各機關營繕工程結算明細
      表三頁、台灣省各機關竣工報告、委託契約書（附於口埤國小消防栓設備工程
      卷內－外放）等在卷可稽。綜上所述，事證已臻明確，被告丁○○之犯行，應
      可認定。
肆、證人戊○○於本院調查時稱：山上國小消防栓設備工程我沒有參與，我沒有到過
    拔國小，誰去施工的我不曉得，癸○○我不認識，我也沒有聽過口埤國小消防
    栓設備工程規劃、設計、監造之事等語，核與如前所述之證人丙○○、癸○○、
    辛○○及被告己○○、甲○○、丁○○在調查站之指述、被告甲○○於電話中向
    詹長衛坦承其學校工程「也是郭老師來的」等語不符，參以本案公訴人亦認定戊○○所經營之高頂、師苑、永弘行三家公司，實際上即係戊○○一人之公司，並
    無其他出資股東等情（附註：「永弘行」係戊○○以周文軒名義為負責人向台南
    縣政府申請營利事業設立登記，實際負責人係戊○○之事實，亦經本院八十九年
    度重上更（三）字第五四一號刑事判決認定在案，有該確定判決書影本附卷可佐
    ），可見證人戊○○於本案極力撇清關係，將責任推給已死亡之王惠三，以免惹
    禍上身之心態，而被告甲○○及證人辛○○亦藉王惠三已死亡無從傳證而推說王
    某有到場監工、驗收，以求卸責，均極為明確，是證人戊○○在本院之供述，並
    不足以作為被告有利認定之依據。又被告聲請傳喚監驗人員，本院已傳訊乙○○
    、辛○○、庚○○、癸○○、丙○○、唐昭榮、壬○○等人，如前所述，至被告
    甲○○所指稱王惠三有到場監工、驗收乙節，因王惠三已死亡，無從傳訊。另被
    告丁○○請求勘驗其於八十六年三月六日在台南縣調查站製作筆錄時之訊問錄音
    帶，經本院向該站調借所得係錄影帶兼行錄音，經當庭播放影像顯現被告丁○○
    坐在椅子上接受訊問，過程平和，惟聲音吵雜，講話聲音微弱，幾乎聽不到講話
    聲音，而終止播放，致不能從錄影帶聲音來核對該日調查筆錄是否與被告供述符
    合，附此敘明。
伍、按行為後法律有變更者，適用裁判時之法律。但裁判前之法律有利於行為人者，
    適用最有利於行為人之法律，刑法第二條第一項定有明文。查被告己○○八十二
    、八十三年間；被告甲○○、丁○○八十二年間就本件對於主管或監督之事務，
    直接圖私人不法利益之犯行，貪污治罪條例分於從行為時之貪污治罪條例第六條
    第一項第四款：「對於主管或監督之事務，直接或間接圖利者。」，處五年以上
    有期徒刑，得併科新臺幣一百萬元以下罰金，於八十五年十月二十三日修正為第
    六條第一項第四款：「對於主管或監督之事務，直接或間接圖私人不法之利益者
    。」，處五年以上有期徒刑，得併科新台幣三千萬元以下罰金，再於九十年十一
    月七日修正為第六條第一項第四款：「對於主管或監督之事務，明知違背法令，
    直接或間接圖利自己或其他私人不法利益，因而獲得利益者。」，處五年以上有
    期徒刑，得併科新臺幣三千萬元以下罰金。比較新舊法結果，三者有期徒刑部分
    刑度均相同，惟行為時之法律其罰金刑最輕，自以行為時之法律對被告較為有利
    。因而被告己○○、甲○○、丁○○所為，均係犯八十五年十月二十三日修正前
    貪污治罪條例第六條第一項第四款之圖利罪。公訴人認被告己○○、甲○○係犯
    第四條第一項第三款之經辦公用工程收取回扣罪，容有誤會（此部分無從證明，
    詳後述），應依法變更起訴法條。又查永弘行係由戊○○實際負責，此從丙○○
    、癸○○供述可知，因而戊○○蓋用「永弘行印」、「周文軒」之大小印章於驗
    收紀錄之行為，並非偽造，然因永弘行確實未參與監造、驗收之行為，因而被告
    己○○、甲○○、丁○○明知所載不實，卻仍加以批示或製作初驗驗收紀錄初驗
    表、正式驗收紀錄表、營繕工程結算驗收證明書，且一併以之呈報縣政府審核取
    得補助費，此行為自足以生損害於學校工程監工、驗收之正確性，所為應均係犯
    刑法第二百十六條、第二百十三條之行使登載不實公文書罪。而山上國小總務主
    任乙○○、拔國小總務辛○○、口碑國小校長庚○○明知永弘行未參與監工、
    驗收，仍製作永弘行有會驗之紀錄或加以批示，完成驗收手續，並持此驗收紀錄
    向台南縣政府取得補助款，並使戊○○因而得以永弘行名義領取該工程之設計監
    造費，是被告己○○與乙○○間；被告甲○○與辛○○間；被告丁○○與庚○○
    間，就行使登載不實公文書部分及圖利部分，分別有犯意之聯絡，行為之分擔，
    均為共同正犯。又被告己○○、甲○○、丁○○二次驗收，先後二次登載不實公
    文書之行為，時間緊接，所犯罪名相同，顯係出於概括之犯意為之，為連續犯，
    惟此登載不實之低度犯行，應為嗣行使之高度犯行所吸收，不另論罪。（公訴人
    漏未論及乙○○、辛○○、庚○○就行使登載不實公文書部分及圖利部分為共同
    正犯，容有未洽）。又被告己○○、甲○○、丁○○行使登載不實公文書罪與違
    反貪污治罪條例之圖利罪間，有方法結果之牽連關係，應從一重之違反貪污治罪
    條例之圖利罪處斷。又被告等三人各所圖得財物，分別在新台幣五萬元以下，依
    八十五年修正前貪污治罪條例第十一條第一項之規定，減輕其刑。又查被告等三
    人前此均無不良犯罪紀錄，本條例所處罪刑極重，衡量被告並無所得，一時怠職
    未能確實驗收，上開工程復查無有何偷工減料不堪使用之情形，彼等犯罪情狀顯
    可憫恕，爰依刑法第五十九條規定，酌量減輕其刑，並依法遞減輕之。
陸、原審予被告等三人論科，雖非無見，惟查：(1)圖利罪最輕本刑為五年以上有期徒
    刑，如只是減輕其刑一次，最多亦只能減至有期徒刑二年六月，但原判決僅依刑
    法第五十九條酌量減輕其刑一次，即為諭知被告己○○有期徒刑二年、被告甲○○有期徒刑二年、丁○○有期徒刑一年十月，顯有未當；(2)被告等三人係犯八十
    五年十月二十三日修正前貪污治罪條例第六條第一項第四款之圖利罪，而原判決
    據上論斷欄適用法條引用「八十五年修正後貪污治罪條例第六條第一項第四款」
    ，亦有未洽；(3)被告己○○與乙○○間；被告甲○○與辛○○間；被告丁○○與
    庚○○間就圖利罪部分，原判決理由欄未論以共同正犯，尚有未洽；(4)貪污治罪
    條例於本件被告行為後已經修正二次，經比較結果，被告以行為時之法律有利於
    被告，而適用八十五年修正前貪污治罪條例規定論處被告，原判決於據上論斷欄
    適用法條引用刑法第二條第一段前段，顯有未合。被告等三人上訴意旨仍執陳詞
    否認犯行，雖不足採，但檢察官上訴意旨指摘原判決僅依刑法第五十九條規定減
    輕其刑，即諭知被告己○○有期徒刑二年、被告甲○○有期徒刑二年、丁○○有
    期徒刑一年十月為不當，則有理由，且原判決又有上開未洽之處，應由本院撤銷
    原判決改判。因此審酌被告己○○、甲○○身為校長，地位崇高，為高級知識份
    子，以從未出面監工及驗收之永弘行及周文軒為驗收人，嚴重破壞國家公務監督
    體系及工程制度，並使消防工程因實際使用於工程預算減少而危險大增，被告丁○○屈從校長之命，未能盡公務員對國家忠誠之職，均有虧師長應為人之表率。
    然查被告等三人前此均無不良犯罪紀錄，本條例所處罪刑極重，衡量被告並無所
    得，一時怠職未能確實驗收，上開工程復查無有何偷工減料不堪使用之情形，而
    公訴人求處被告等三人徒刑，及褫奪公權之刑度及法定刑均屬過重，而分別量處
    主文第二、三、四所示之刑，並均依法褫奪公權三年，以資懲儆。又查被告己○○、甲○○、丁○○等三人前未曾受有期徒刑以上刑之宣告，有臺灣高等法院被
    告全國前案紀錄表在卷可憑，其經此教訓後，應知所警惕，應無再犯之虞，本院
    因認其三人所受宣告之徒刑，以暫不執行為適當，均諭知緩刑五年，以勵自新。
柒、公訴人又認被告己○○、甲○○經辦工程收取回扣，無非以於本案關係人戊○○
    公司所搜獲之帳冊及傳票供參，而此帳冊與傳票係本案關係人戊○○交代登載，
    參以本案關係人戊○○所經營之高頂、師苑、永弘行之三家公司，實際上即係本
    案關係人戊○○一人之公司，並無其他出資股東，衡情本案關係人戊○○並無偽
    造帳冊之需，其帳冊之記載應屬真正為主要依據。然查：
    (一)犯罪事實，應依證據認定之，無證據不得推定其犯罪事實，又認定犯事實所憑
      證據，固不以直接證據為限，間接證據亦包含在內，惟採用間接證據時，必其
      所成立之作用足以證明待證事實者，方為合法，若憑空之推想，並非間接證據
      ；事實之認定，應憑證據，如未能發現相當證據或證據不足證明，自不得以推
      測或擬制方法，以為裁判基礎。
    (二)訊之被告己○○、甲○○則堅決否認有上開公訴人所指收賄之犯行。經查，公
      訴人所據以起訴被告己○○之證據為調查站查扣之帳冊中有「７０３０００×
      ５％＝３５１５０公關」及「公關費２００００」之記載，解釋上不能排除與
      本件消防工程有關之公關（交際應酬等）均有支付之可能。況本案關係人戊○○案發後，在法務部調查局台南縣調查站調查及至檢察官偵訊時均堅決否認有
      支付被告回扣之情事，縱認戊○○之陳述避重就輕，惟該帳冊並未另見有支付
      被告己○○及甲○○之記載，是該公關費是否支付與被告己○○及甲○○，從
      該帳冊上並無法究明，此外復無被告己○○、甲○○或其家屬於同期間有同額
      不明款項收入之證據在卷，資為證明被告己○○及甲○○確有收受上開款項，
      自難僅憑戊○○單面製作之帳冊，遽認被告己○○、甲○○收受該筆公關費，
      是要難以該帳冊如此記載，遽認被告己○○、甲○○等確有收取回扣犯行。
    (三)另查被告己○○、甲○○與永弘行簽立用於設計山上國小消防設備及相關設施
      工程之委託契約書，公訴人認係台灣省建築師公會受委託設計房屋之制式「委
      託契約書」，其內容與消防工程毫無關係，然山上國小、拔國小、口碑國小
      雖係公務機關，其建造消防設備及相關設施工程委託私人行號設計監造，乃基
      於私人經濟之地位，而與永弘行訂定委託契約，故其委託書在性質上與一般私
      人間為所訂立之承攬委託書等並無差異，自屬於私文書；再按偽造私文書罪除
      從事事業之人，明知為不實之事項而登載於其業務上作成之文書外，以偽造他
      人名義之私文書為構成要件，若與作成文書名義人，雙方通謀而製作虛偽之普
      通文書，此項文書所載之意思表示，雖在民法以無效為原則，究不構成偽造文
      書之罪，是本案山上國小、拔國小、口碑國小與永弘行所製作之委託契約書
      ，並無冒用他人名義所制成，揆諸前開說明，尚與偽造私文書罪構成要件有間
      ，惟公訴人認此部分與上開科刑之罪有方法結果之牽連關係，為裁判上一罪，
      因而此部分本院自不另為無罪之諭知，附為敘明。
據上論斷，應依刑事訴訟法第三百六十九條第一項前段、第三百六十四條、第二百九
十九條第一項前段、第三百條，八十五年修正前貪污治罪條例第二條、第六條第一項
第四款、第十一條第一項、第十七條，刑法第十一條前段、第二條第一項但書、第二
十八條、第二百十六條、第二百十三條、第三十七條第二項、第五十九條、第七十四
條第一款，判決如主文。
本案經檢察官劉得鉦到庭執行職務。
中    華    民    國      九十二      年      三      月      十三      日
                                  臺灣高等法院臺南分院刑事第五庭
                                      審判長法官  鄭    文    肅
                                            法官  陳    珍    如
                                            法官  黃    三    哲
右正本證明與原本無異。
如不服本判決，應於判決送達後十日內向本院提出上訴狀，其未敘述理由者並應於提
出上訴狀後十日內向本院補提理由書（應附繕本)。
                                      法院書記官  陳    淑    貞
中    華    民    國      九十二      年      三      月      十四      日


司法院資訊處製作；財團法人民間司法改革基金會備份。
